臺北高等行政法院判決　　　　　　　　　　　　　　　九十三年度簡字第六○○號
　　原　　　告　甲○○
　　被　　　告　財政部臺灣省北區國稅局
　　代　表　人　許虞哲（局長）
　　訴訟代理人　戊○○
右當事人間因綜合所得稅事件，原告不服財政部中華民國九十三年二月十七日台財訴
字第○九二○○七七五一一號訴願決定（案號：第00000000號），提起行政
訴訟。本院判決如左：
    主  文
原告之訴駁回。
訴訟費用由原告負擔。
　　事  實
一事實概要：原告辦理民國（下同）八十七年度綜合所得稅結算申報，經被告所屬中
  壢稽徵所以其列報之扶養其他親屬陳志浩、陳心如、陳鵬年、陳鵬安、管佑誠、管
  歆語等六人，不符合受扶養規定，予以剔除免稅額新台幣（下同）四三二、○○○
  元，核定綜合所得總額為二、二五九、五八○元，淨額為一、三八八、三四四元，
  並補徵稅額四九、一○二元。原告不服，主張原告及配偶之兄弟姊妹因經濟拮据，
  故系爭扶養親屬均是由其扶養，申報該等六人為撫養親屬，請重新查明，申請復查
  ，經被告以九十二年十月十七日北區國稅法二字第○九二○○三二六○一號復查決
  定，維持原核定，提起訴願，亦遭決定駁回，原告仍表不服，遂向本院提起行政訴
  訟。
二兩造聲明：
  (一)原告聲明：訴願決定及原處分均撤銷。
　(二)被告聲明：駁回原告之訴。
三兩造之爭點：
  原告主張其列報扶養親屬陳志浩等六人，確有扶養事實，應准列報親屬免稅額，是
  否可採？
  (一)原告主張：
  　1.原告係長子，於八十六年度以前，列報扶養大弟之子女陳心如、陳志浩，並無
      不准，其父母為重度聽障，收入有限且不固定，八十七年被告卻否准原告列報
      扶養，顯不合理。
    2.又陳鵬年、陳鵬安之父被資遣無工作收入，且銀行貸款一百七十萬元，每個月
      需繳納利息，顯然不能維持其生活，原告已檢具切結書及村長之證明書，證明
      原告確有扶養陳鵬年、陳鵬安，自應准原告列報其免稅額。
    3.另管佑誠、管歆語之父親因長期吸安，遭到勒戒處分，年所得低於三十萬元，
      且有負債，屬低級貧戶，當然無扶養能力，原告列報扶養，自應准許，被告
      援引最高法院二十年判例之過時見解，否准原告列報扶養親屬，顯不合理。
  (二)被告主張：
    1.按扶養其他親屬免稅額之扣除應有同居一家且確係受撫養之客觀事實，且當負
      扶養義務人有多人時，屬於後順序者，列報扶養其他親屬，需先證明先順序者
      無法履行扶養之義務，始得列報扶養其他親屬。
    2.本件系爭扶養其他親屬陳志浩、陳心如係原告之姪子、姪女，雖與原告同戶，
      惟其父母丙○○、曾碧珠年所得四三四、○○八元，其中利息所得二二五、七
      三一元，以年息百分之五換算，其本金達四百五十餘萬元，以其所有之財力，
      自無將兒、女交由他人扶養之理，至陳鵬年、陳鵬安與父母鄭美珠、丁○○戶
      籍設於桃園縣平鎮市○○路○段二四一巷一弄二衖十一號，管佑誠、管歆語與
      父母乙○○、溫慧琴戶籍設於桃園縣楊梅鎮田寮子九號，四人並未與原告有同
      居之事實，並無負扶養之義務，核與規定不符，本件否准予追認六人免稅額，
      並無不合，至於原核定殘障特別扣除額一四四、○○○元，陳志浩、陳心如二
      人既未核准扶養，其殘障特別扣除額自不應予以認定，惟受復查不得較原核定
      不利之限制，此部分由被告另行處理。
    3.訴訟時原告仍復執前詞，主張陳志浩、陳心如之父、母，均為殘障人士，從陳
      志浩、陳心如出生後，無能力教導撫育子女，由其盡長兄之責，予以教育撫養
      ，以免變壞，其父、母親工作不固定，收入微薄，怎可能有四百五十餘萬元，
      僅為暫存生息補貼其生活費用，又不是他們自己的等語。陳鵬年、陳鵬安之父
      親丁○○被公司資遣，沒有工作收入又向銀行貸款一、七○○、○○○元，每
      個月要繳納龐大的利息，生活非常困頓、潦倒，為人長兄者，適時負起照顧其
      子女予以幫忙，乃天經地義之舉，申報時有村里長證明及其本人之切結書。乙
      ○○為配偶之弟，長期吸安遭勤戒，不但沒有收入，又要借錢買安，家境已屬
      低級貧戶等語。
    4.至於原告主張陳志浩、陳心如之父、母有四百五十餘萬元存款，僅為暫存生息
      補貼其生活費用，然查依民法第七百六十一條規定，動產之所有權以交付為要
      件，該筆款項縱有如原告所說「僅為暫存生息」，則原告是否有分散利息所得
      ，似有斟酌，且依據戶籍資料顯示，原告與系爭扶養親屬顯陳鵬年、陳鵬安、
      管佑誠、管歆語等四人無以永久共同生活之目的而同居一家之事實，縱有金錢
      上之資助，「念同宗之誼而給與津貼，此種慈惠與行為，乃本於雙方情感而生
      ，於法原不能援為要求扶養之根據。」為最高法院二十年上字第二九九號判例
      ，是原核定剔除該六人之扶養，並無不合，應予維持。
　　理  由
一本件原告起訴後，被告之代表人已由林吉昌更換為許虞哲，被告新代表人許虞哲具
  狀聲明承受訴訟，於法有據，應予准許。
二按「按前三條規定計得之個人綜合所得總額，減除左列免稅額及扣除額後之餘額，
  為個人之綜合所得淨額：一、免稅額：納稅義務人按規定減除本人、配偶及合於左
  列規定扶養親屬之免稅額。‧‧‧（四）、納稅義務人其他親屬或家屬，合於民法
  第一千一百十四條第四款及第一千一百二十三條第三項之規定，未滿二十歲或滿六
  十歲以上無謀生能力，確係受納稅義務人扶養者。但受扶養者之父或母如屬第四條
  第一款及第二款之免稅所得者，不得列報減除。」為行為時所得稅法第十七條第一
  項第一款第四目所明定。次按「左列親屬互負扶養之義務：一、直系血親相互間。
  二、夫妻之一方，與他方之父母同居者，其相互間。三、兄弟姊妹相互間。四、家
  長家屬相互間。」「負扶養義務者有數人時，應依左列順序定其履行義務之人：一
  、直系血親卑親屬。二、直系血親尊親屬。三、家長。四、兄弟姊妹。五、家屬。
  六、子婦、女婿。七、夫妻之父母」、「因負擔扶養義務而不能維持自己生活者，
  免除其義務。」、「稱家者，謂以永久共同生活為目的而同居之親屬團體。」及「
  家置家長。同家之人，除家長外，均為家屬。雖非親屬而以永久共同生活為目的同
  居一家者，視為家屬。」分別為民法第一千一百十四條、第一千一百十五條、第一
  千一百十八條前段、第一千一百二十二條及第一千一百二十三條所明定。又「所得
  稅法有關個人綜合所得稅『免稅額』之規定，其目的在以稅捐之優惠使納稅義務人
  對特定親屬或家屬盡其法定扶養義務。同法第十七條第一項第一款第四目規定，‧
  ‧‧得於申報所得稅時按受扶養之人數減除免稅額，固須以納稅義務人與受扶養人
  同居一家為要件，惟家者，以永久共同生活之目的而同居為要件，納稅義務人與受
  扶養人是否為家長家屬，應取決於其有無共同生活之客觀事實，而不應以是否登記
  同一戶籍為唯一認定標準‧‧‧」復為司法院釋字第四一五號解釋所釋示。又「‧
  ‧‧三、自申報八十五年度綜合所得稅起，納稅義務人申報扶養符合所得稅法第十
  七條第一項第一款第四目規定之其他親屬或家屬，應提出左列有關證明文件，據以
  減除免稅額：（一）家長家屬關係且確受扶養之證明文件：１、納稅義務人與其他
  親屬或家屬有家長家屬關係而同居一戶者：如戶口名簿影本或身分證影本或其他適
  當證明文件。２、非同戶籍惟同居一家且確受扶養者：如村里長證明、受扶養者（
  或其監護人）註明確受納稅義務人扶養之切結書或其他適當證明文件。」亦為財政
  部八十六年二月二十日台財稅第八六一八八五一一九號函釋有案。上開函釋，係財
  政部基於職權所為釋示，未逾越法律規定，自可適用。
三本件原告辦理八十七年度綜合所得稅結算申報，經被告所屬中壢稽徵所以其列報之
  扶養其他親屬陳志浩、陳心如、陳鵬年、陳鵬安、管佑誠、管歆語等六人，不符合
  受扶養規定，予以剔除免稅額四三二、○○○元，核定綜合所得總額為二、二五九
  、五八○元，淨額為一、三八八、三四四元，並補徵稅額四九、一○二元。原告不
  服，循序申請復查，提起訴願，遞遭決定駁回，復起訴主張其列報扶養親屬陳志浩
  等六人，確有扶養事實，應准列報親屬免稅額，詳如其起訴狀事實欄所載理由等語
  。
四查原告八十七年度綜合所得稅申報，其中列報扶養其弟之子女陳志浩（六十八年出
  生）、陳心如（七十一年出生），該二人雖與原告同戶籍，惟均在台中讀書，其父
  母丙○○、曾碧珠年所得四三四、○○八元，其中利息所得二二五、七三一元，以
  年息百分之五換算，本息約為四百餘萬元，此有各類所得清單附原處分卷可稽，尚
  非欠缺扶養能力之人；另列報扶養其弟之子女陳鵬年（六十七年出生）、陳鵬安（
  八十二年出生），與原告未同戶籍，亦未同住，其父母丁○○、鄭美珠在台中市、
  桃園縣各有土地，且有多筆利息、營利所得，此亦有財產歸屬資料清單附原處分卷
  可憑；又列報扶養其妻弟之子女管佑誠（八十年出生）、管歆語（八十二年出生）
  ，亦未與原告同戶籍或同住，其父乙○○經營汽車修理廠，母溫慧琴，亦先後在勝
  泰電子等公司上班，亦有各類所得清單附原處分卷可按。此外經本院通知原告甲○
  ○、證人丙○○、丁○○、乙○○到庭，隔離訊問結果，所為陳訴、證述不相符合
  ，原告並未能具體證明確有扶養陳志浩等六人之事實，以及六位未成年之父母即先
  順位扶養義務人無扶養能力之資料，則被告否准其列報該六人之免稅額，揆諸首揭
  規定及說明，核無違誤，訴願決定，予以維持，亦無不合，原告起訴意旨，非有理
  由，應予駁回。至於被告原核定原告列報陳志浩、陳心如二人之殘障特別扣除額一
  四四、○○○元部分，既因被告否准原告列報該二人扶養免稅額而不應予以認定，
  惟基於復查不得較原核定不利復查申請人之原則，此部分復查決定書已說明由被告
  另行處理，併此敘明。
五據上論結，本件原告之訴為無理由，依行政訴訟法第二百三十六條、第九十八條第
  三項前段，判決如主文。
中　　　華　　　民　　　國　　九十三　　年　　　十 　　月　    一　   　日
                     臺 北 高 等 行 政 法 院   第 四 庭
                                               法　　官　　黃本仁
右為正本係照原本作成。
本件以訴訟事件所涉及之法律見解具有原則性者為限，始得於本判決送達後二十日內
向本院提出上訴狀並表明上訴理由，如已於本判決宣示後送達前提起上訴者，應於判
決送達後二十日內補具上訴理由（均按他造人數附繕本），且經最高行政法院許可後
方得上訴。
中　　　華　　　民　　　國　　九十三　　年　　　十　　 月　    五     　日
 　　　　　　　　　　　　　　　　　　          書 記 官　  姚國華
